ACORDAO-COMPLETO-2518261

ACÓRDÃO 18330/2021 ATA 39/2021 - PRIMEIRA CÂMARA

VISTOS, relatados e discutidos estes autos de aposentadorias concedidas pelo extinto Ministério dos Transportes, Portos e Aviação Civil,
ACORDAM os Ministros do Tribunal de Contas da União, reunidos em sessão da Primeira Câmara, diante das razões expostas pelo Relator, com fundamento no art. 71, inciso III, da Constituição Federal e nos arts. 1º, inciso V, e 39, inciso II, da Lei 8.443/1992, em:
9.1. determinar à Sefip que faça consignar, na base de dados do sistema Sisac, a anotação de registro tácito para os atos tratados neste processo;
9.2. determinar ao Departamento de Centralização de Serviços de Inativos, Pensionistas e Órgãos Extintos do Ministério da Economia que acompanhe o deslinde do Mandado de Segurança Coletivo 0018381-85.2014.4.01.3400, impetrado perante a 6.ª Vara Federal da Seção Judiciária do Distrito Federal e em curso no Tribunal Regional Federal da 1.ª Região, tomando as medidas cabíveis após o trânsito em julgado da referida ação.

Apreciação, para fins de registro, de aposentadorias concedidas pelo extinto Ministério dos Transportes, Portos e Aviação Civil.

Primeira Câmara

Ministério dos Transportes, Portos e Aviação Civil (extinto).

3. Interessados: Milton Matos de Souza (XXX.372.975-XX); Nelson Borges Ribeiro (XXX.376.767-XX); Neusa Maria Santos da Silva (XXX.755.877-XX); Paulo Augusto da Cunha (XXX.488.102-XX); Raimundo Pacheco de Carvalho (XXX.096.333-XX).

13.1. Ministros presentes: Walton Alencar Rodrigues (Presidente) e Jorge Oliveira.
13.2. Ministros-Substitutos convocados: Augusto Sherman Cavalcanti e André Luís de Carvalho (Relator).

ANDRÉ DE CARVALHO

Adoto como Relatório o parecer subscrito pela Exma. Sra. Procuradora-Geral do MPTCU Cristina Machado da Costa e Silva nos seguintes termos:
	"Versam os autos sobre processo consolidado com atos iniciais de aposentadoria deferidos pelo extinto Ministério dos Transportes, Portos e Aviação Civil.
2.	A Secretaria de Fiscalização de Integridade de Atos e Pagamentos de Pessoal e de Benefícios Sociais - Sefip - opina pela ilegalidade e negativa de registro dos atos em questão 'devido ao pagamento irregular de rubrica referente à Gratificação de Desempenho de Atividades Rodoviárias (GDAR) , extinta pelo art. 28, inciso III, da Lei 8.460/1992, que não foi corretamente absorvida mesmo após a implantação de novas estruturas remuneratórias na carreira dos interessados' - pareceres uniformes de peças n.ºs 35 e 36.
3.	Ao percorrermos os formulários de peças n.ºs 3 a 7, identificamos que as concessões ora em exame deram entrada na Corte de Contas há mais de cinco anos, o que acarreta o registro tácito das aposentadorias, nos termos do Tema n.º 445 da Repercussão Geral apreciada pelo Supremo Tribunal Federal nos autos do Recurso Extraordinário n.º 636.553, vazado nos seguintes termos:
'Em atenção aos princípios da segurança jurídica e da confiança legítima, os Tribunais de Contas estão sujeitos ao prazo de 5 anos para o julgamento da legalidade do ato de concessão inicial de aposentadoria, reforma ou pensão, a contar da chegada do processo à respectiva Corte de Contas'.
4.	Com efeito, os atos de peças n.ºs 3 a 7 consignam o pagamento da Gratificação de Desempenho de Atividade Rodoviária - GDAR, a qual teria sido extinta pelo artigo 28, inciso III, da Lei n.º 8.460/1992, na compreensão da unidade técnica.
5.	Entretanto, o artigo 71 da Medida Provisória n.º 2.229-43, de 10/09/2001, convalidou o pagamento da referida vantagem aos servidores do extinto Departamento Nacional de Estradas de Rodagem - DNER. Reproduzimos o texto do referido dispositivo legal:
'Art. 71.  Os arts. 1º e 2º do Decreto-Lei nº 2.194, de 26 de dezembro de 1984, alcançam em seus efeitos os servidores do Departamento Nacional de Estradas de Rodagem - DNER, ativos e inativos, e os pensionistas que já estejam percebendo a vantagem deles decorrente.
§ 1º O disposto no caput não se aplica aos integrantes da Carreira de Procurador Federal.
§ 2º O disposto no art. 64 desta Medida Provisória não se aplica aos servidores do DNER'.
6.	Posteriormente, o artigo 29 da Lei n.º 11.094/2005 transformou a referida parcela em vantagem pessoal nominalmente identificada, sujeita apenas aos reajustes gerais concedidos aos servidores públicos federais.
7.	Dessa feita, uma vez que a parcela relativa à GDAR constante dos atos de aposentadoria ora em análise encontra amparo legal, não se revela procedente a irregularidade apontada pela unidade técnica nos pareceres de peças n.ºs 35 e 36, não cabendo, por consequência, a revisão de ofício das concessões, como previsto nos embargos declaratórios julgados pelo Supremo Tribunal Federal no RE 636.553.
8.	Ao verificamos os contracheques dos inativos relativos ao mês de abril/2020, identificamos que os interessados percebem parcela judicial, ao invés da VPNI decorrente da GDAR (peça n.º 2) .
9.	Os litigantes obtiveram provimento judicial no sentido de terem garantida a manutenção dos valores pagos a título da VPNI decorrente da então GDAR, uma vez que havia sido expedido ato a cargo do então Ministério do Planejamento, Orçamento e Gestão para absorção da referida rubrica. Por meio do Agravo de Instrumento n.º 0059167-89.2014.4.01.0000/DF, interposto incidentalmente nos autos do Mandado de Segurança Coletivo n.º 0018381-85.2014.4.01.3400, foi garantida a manutenção dos pagamentos até o julgamento final da ação principal ora em curso no Tribunal Regional Federal da 1.ª Região e ainda sem apreciação conclusiva (peças n.ºs 32 e 33) .
10.	Portanto, entendemos que, no momento, cabe apenas determinação ao órgão de pessoal para que acompanhe o desfecho da ação judicial que garante a manutenção da VPNI decorrente da então GDAR nos proventos dos inativos ora em análise.
11.	Por todo o exposto, com as vênias de estilo por discordar da proposta trazida pela Sefip às peças n.ºs 35 e 36, esta representante do Ministério Público de Contas propõe ao Tribunal que:
	11.1. declare tacitamente registrados os atos concessórios de peças n.ºs 3 a 7, nos termos do Tema n.º 445 da Repercussão Geral, fixado pelo Supremo Tribunal Federal nos autos do Recurso Extraordinário n.º 636.553;
	11.2. determine ao Departamento de Centralização de Serviços de Inativos, Pensionistas e Órgãos Extintos do Ministério da Economia que acompanhe o deslinde do Mandado de Segurança Coletivo n.º 0018381-85.2014.4.01.3400, impetrado perante a 6.ª Vara Federal da Seção Judiciária do Distrito Federal e em curso no Tribunal Regional Federal da 1.ª Região, tomando as medidas cabíveis após o trânsito em julgado da referida ação."
É o Relatório.

não há.

Procuradora-Geral Cristina Machado da Costa e Silva.

APOSENTADORIAS. REGISTRO TÁCITO. INCLUSÃO NOS PROVENTOS DA GRATIFICAÇÃO DE DESEMPENHO DE ATIVIDADE RODOVIÁRIA (GDAR), CONVALIDADA PELA MEDIDA PROVISÓRIA 2.229-43/2001. TRANSFORMAÇÃO DA PARCELA, OPERADA PELA LEI 11.094/2005, EM VANTAGEM PESSOAL NOMINALMENTE IDENTIFICADA (VPNI), SUJEITA EXCLUSIVAMENTE AOS REAJUSTES GERAIS DO FUNCIONALISMO. EXISTÊNCIA DE DISCUSSÃO JUDICIAL ENVOLVENDO A OBRIGATORIEDADE OU NÃO DE ABSORÇÃO DA VPNI A PARTIR DE 2014. DETERMINAÇÃO À ORIGEM.

APOSENTADORIA (APOS)

Secretaria de Fiscalização de Integridade de Atos e Pagamentos de Pessoal e de Benefícios Sociais (Sefip).

Atuo nestes autos com fundamento no art. 27-A da Resolução-TCU 175/2005, tendo em vista ter sido designado, por meio da Portaria-TCU 74-SEAE, de 10/11/2021, como o substituto do eminente Ministro Benjamin Zymler.
2.	Em exame, cinco aposentadorias concedidas pelo extinto Ministério dos Transportes, Portos e Aviação Civil.
3.	Instruindo o feito, a Secretaria de Fiscalização de Integridade de Atos e Pagamentos de Pessoal e de Benefícios Sociais (Sefip) propugna pela negativa de registro dos atos "devido ao pagamento irregular de rubrica referente à Gratificação de Desempenho de Atividades Rodoviárias (GDAR) , extinta pelo art. 28, inciso III, da Lei 8.460/1992".
4.	O Ministério Público diverge da unidade técnica, tendo, para tanto, apresentado os seguintes apontamentos: 
 - "as concessões ora em exame deram entrada na Corte de Contas há mais de cinco anos, o que acarreta o registro tácito das aposentadorias, nos termos do Tema n.º 445 da Repercussão Geral apreciada pelo Supremo Tribunal Federal nos autos do Recurso Extraordinário n.º 636.553";
- a Medida Provisória 2.229-43/2001 convalidou o pagamento da GDAR aos servidores do extinto Departamento Nacional de Estradas de Rodagem (DNER) , caso dos inativos arrolados neste processo;
- a "Lei 11.094/2005 transformou a referida parcela em vantagem pessoal nominalmente identificada, sujeita apenas aos reajustes gerais concedidos aos servidores públicos federais";
- "uma vez que a parcela relativa à GDAR constante dos atos de aposentadoria ora em análise encontra amparo legal, não se revela procedente a irregularidade apontada pela unidade técnica, não cabendo, por consequência, a revisão de ofício das concessões".
5.	Nada obstante, diante da manifesta intenção de o então Ministério do Planejamento, Orçamento e Gestão proceder, a partir de 2014, à absorção da vantagem por quaisquer reajustes remuneratórios subsequentes, levando os interessados a recorrerem ao Judiciário, o Parquet acrescentou que "cabe determinação ao órgão de pessoal para que acompanhe o desfecho da ação judicial que garante a manutenção da VPNI decorrente da então GDAR nos proventos dos inativos ora em análise".
6.	Acompanho, por seus fundamentos, o parecer do Ministério Público.
7.	Com efeito, recebidos nesta Corte em 13 e 14/1/2016 (peças 3-7) , os títulos de aposentação em análise tiveram sua instrução de mérito providenciada pela Sefip apenas em 29/10/2020 (peças 35 e 36) , o que inviabilizou sua apreciação conclusiva ainda dentro do quinquênio. Assim, impende reconhecer, nesta oportunidade, o registro tácito das concessões, em linha com o entendimento fixado pelo Supremo Tribunal Federal (STF) , em regime de repercussão geral, no Recurso Extraordinário 636.553.
8.	Relativamente à GDAR, em que pese a sua pretensa extinção pela Lei 8.460/1992, mencionada pela Sefip, é certo que as normas de regência convalidaram, ao menos até 2005, o seu pagamento sob a seguinte premissa legal:
	MP 2.229-43/2001
"Art. 71. Os arts. 1º e 2º do Decreto-Lei nº 2.194 [que instituíram a gratificação], de 26 de dezembro de 1984, alcançam em seus efeitos os servidores do Departamento Nacional de Estradas de Rodagem - DNER, ativos e inativos, e os pensionistas que já estejam percebendo a vantagem deles decorrente."
Lei 11.094/2005
"Art. 29. Fica transformado em vantagem pessoal nominalmente identificada o valor devido em função das disposições do art. 71 da Medida Provisória nº 2.229-43, de 6 de setembro de 2001, sujeito exclusivamente à atualização decorrente de revisão geral de remuneração dos servidores públicos federais."
9.	Nessas circunstâncias, uma vez que as aposentadorias aqui tratadas foram concedidas entre 1995 e 2003, a inclusão da GDAR nos proventos, como também pontua o Parquet, não é motivo para a revisão de ofício dos atos.
10.	Na realidade, o que hoje se discute, por provocação do órgão central do Sipec (Sistema de Pessoal Civil da Administração Federal) , é se a VPNI na qual fora transformada a gratificação estaria sujeita à regra geral fixada no art. 103 do Decreto-Lei 200/1967 (absorção progressiva pelos reajustes salariais subsequentes) . A respeito, encontra-se em vigor, no momento, decisão liminar, exarada no Agravo de Instrumento 0059167-89.2014.4.01.0000/DF (peça 32, p. 2) , garantindo a intangibilidade da parcela, e a fundamentação desse provimento judicial teria a seguinte essência:
"Segundo a Mensagem 554726, de 25.02.2014, da Secretária de Gestão Pública do Ministério do Planejamento, Orçamento e Gestão, transcrita na manifestação da União acerca do pedido de liminar (fls. 135/145) , a partir da folha de pagamento de janeiro de 2014 deveria ser promovida a absorção da Vantagem Pessoal Nominalmente Identificada - VPNI paga aos servidores na mesma proporção da concessão de reajuste ou vantagem de qualquer natureza ocorrida naquela folha de pagamento.
Do texto da referida mensagem constou, verbis:
'Relembramos que a VPNI, prevista nas diversas leis que tratam de reestruturação de carreiras e de estrutura remuneratória dos cargos, planos de cargos ou carreiras vinculadas ao Poder Executivo federal têm sua natureza jurídica estabelecida nos termos do artigo 103 do Decreto-Lei nº 200, de 25 de fevereiro de 1967, nos seguintes termos:
'Art. 103. Todo servidor que estiver percebendo vencimento, salário ou provento superior ao fixado para o cargo nos planos de classificação e remuneração, terá a diferença caracterizada corno vantagem pessoal, nominalmente identificável, a qual em nenhuma hipótese será aumentada, sendo absorvida progressivamente pelos aumentos que vierem a ser realizados no vencimento, salário ou provento fixado para o cargo nos mencionados planos'.'
Para a Administração, toda e qualquer VPNI é decorrente de diferença proveniente de plano de classificação e reestruturação de carreira e remuneração e deve ser absorvida progressivamente pelos posteriores aumentos nos vencimentos ou proventos dos servidores.
Entretanto, nem todas as VPNIs pagas a servidores são instituídas para obstar a redução de vencimentos/proventos dos servidores decorrente da instituição de novos planos de reestruturação de carreira e de estrutura remuneratória.
Há VPNIs com natureza jurídica distinta, sujeitas exclusivamente à atualização decorrente de revisão geral de remuneração dos servidores públicos e que jamais poderão ser absorvidas.
Dessa forma, neste exame perfunctório da matéria, sem prejuízo da decisão de mérito, entendo que não há como ser determinada a absorção ou a redução de todas as VPNIs pagas aos servidores em função da concessão de reajuste ou vantagem de qualquer natureza a partir da folha de pagamento de 2014, de forma generalizada, devendo ser examinada a situação de cada servidor individualmente."
11.	Destarte, em face da judicialização da matéria, cumpre ao órgão de origem acompanhar os desdobramentos do processo e, ao final, adotar as medidas cabíveis.
	Diante do exposto, voto no sentido de que este Colegiado adote a deliberação que ora submeto a sua apreciação.
TCU, Sala das Sessões Ministro Luciano Brandão Alves de Souza, em 16 de novembro de 2021.
ANDRÉ LUIS DE CARVALHO
Ministro-Substituto